【裁判字號】    97,台上,1919
【裁判日期】    970912
【裁判案由】    請求損害賠償
【裁判全文】
最高法院民事判決            九十七年度台上字第一九一九號
上  訴  人  大中鋼鐵股份有限公司
法定代理人  乙 Ｙ ○
訴訟代理人  潘 正 雄律師
            李 郁 芬律師
上  訴  人  甲 ○ ○
            乙 ○ ○
            丙 ○ ○
            丁 ○ ○
            戊 ○ ○
            己 ○ ○
            庚 ○ ○
            辛 ○ ○
被 上訴 人  壬 ○ ○
            癸 ○ ○
            子 ○ ○
            丑 ○ ○○○○○
            寅 ○ ○
            卯 ○ ○
            江 錫 叫
            辰 ○ ○
            巳 ○ ○
            午 ○ ○
            未 ○ ○
            申 ○ ○
            酉○○○
            戌○○○
            亥 ○ ○
            天 ○ ○
            地○○○
            宇 ○ ○
            宙 ○ ○
            玄 ○ ○
            黃 ○ ○
            Ａ ○ ○
            Ｂ ○ ○
            Ｃ ○ ○
            Ｄ ○ ○
            Ｅ ○ ○
            Ｆ ○ ○
            Ｇ ○ ○
            Ｈ ○ ○
            Ｉ ○ ○
            Ｊ ○ ○
            Ｋ ○ ○
            Ｌ ○ ○
            Ｍ ○ ○
            Ｎ ○ ○
            Ｏ ○ ○
            Ｐ ○ ○
            Ｑ ○ ○
            Ｒ ○ ○
            Ｓ ○ ○
            阮 天
            Ｔ ○ ○
            Ｕ ○ ○
            Ｖ ○ ○
            Ｗ    ○
            Ｘ ○ ○
            Ｙ ○ ○
            Ｚ○○○
            ａ ○ ○
            ｂ ○ ○
            ｃ ○ ○
            ｄ ○ ○
            ｅ ○ ○
            ｆ ○ ○
            ｇ ○ ○
            ｈ ○ ○
            ｉ ○ ○
            ｊ ○ ○
            ｋ ○ ○
            ｌ ○ ○
            ｍ ○ ○
            ｎ    ○
            ｏ ○ ○
            ｐ ○ ○
            ｑ○○○
            ｒ ○ ○
            ｓ ○ ○
            甲戌○○
            甲 地 ○
            甲 Ｅ ○
            甲 ｄ ○○○○○○
            甲 ｈ ○
            甲 ｓ ○
            甲 ｔ ○
            乙 Ｈ ○
            乙 Ｋ ○
            ｔ ○ ○
            劉 伯 亮即ｕ○○
            ｖ ○ ○
            ｗ ○ ○
            ｘ ○ ○
            ｙ ○ ○
            乙Ｑ○○
            乙 Ｒ ○
            乙 Ｓ ○
            乙 Ｔ ○
            乙 Ｕ ○
            ｚ ○ ○
            甲甲○○
            甲 乙 ○
            甲 丙 ○
            甲 丁 ○
            甲 戊 ○（即劉春堯之承受訴訟人）
            甲 己 ○
            甲 庚 ○
            甲 辛 ○
            甲 壬 ○
            甲癸○○
            甲 子 ○
                      號
            甲 丑 ○
            甲 寅 ○
            甲 卯 ○
            甲 辰 ○
            甲 巳 ○
            甲 午 ○
            甲 未 ○
            甲 申 ○
            甲酉○○
            甲 亥 ○
            甲 天 ○
            甲 宇 ○
            甲 宙 ○
                      之2
            甲 玄 ○
            甲 黃 ○
            甲 Ａ ○
            甲 Ｂ ○○○○○
            甲 Ｃ ○
            甲 Ｄ ○
            甲Ｆ○○
            甲 Ｇ ○
            甲 Ｈ ○
            甲 Ｉ ○
            甲 Ｊ ○
            甲 Ｋ ○
            乙    Ｖ
            乙 Ｗ ○
            乙 Ｘ ○
            甲 Ｌ ○
            甲 Ｍ ○
            甲 Ｎ ○
            甲 Ｏ ○
            甲 Ｐ ○
            甲 Ｑ ○
            甲 Ｒ ○
            甲 Ｓ ○
            甲 Ｔ ○
            甲 Ｕ ○
            甲 Ｖ ○
            甲 Ｗ ○
            甲Ｘ○○
            甲Ｙ○○
            甲 Ｚ ○
            甲 ａ ○
            甲 ｂ ○
            甲 ｃ ○
            甲 ｅ ○
            甲 ｆ ○
            甲 ｇ ○
            甲 ｉ ○
            甲ｊ○○
            甲 ｋ ○
            甲 ｌ ○
            甲 ｍ ○
            甲 ｎ ○
            甲ｏ○○
            甲 ｐ ○
                      之2號
            甲 ｑ ○
            甲ｒ○○
                      號7樓之3
            甲 ｕ ○
            甲 ｖ ○
            甲 ｗ ○
            甲 ｘ ○○○○○○
                      5樓之1
            甲 ｙ ○
            甲 ｚ ○
            乙 甲 ○
            乙 乙 ○
            乙 丙 ○
            乙 丁 ○
            乙 戊 ○
                      2樓
            乙 己 ○
                      樓
            乙 庚 ○
            乙辛○○
            乙 壬 ○
            乙 癸 ○
            王 秋 芬律師（即陳元山之承受訴訟人）
            乙 子 ○
            乙 丑 ○
            乙 寅 ○
            乙 卯 ○
            乙 辰 ○
            乙 巳 ○
            乙 午 ○
            乙 未 ○
            乙 申 ○
            乙 酉 ○
            乙 戌 ○
            乙 亥 ○
            乙 天 ○
            乙 地 ○
            乙 宇 ○
            乙宙○○
            乙 玄 ○
            乙 黃 ○
            乙 Ａ ○
            乙 Ｂ ○
            乙 Ｃ ○
            乙 Ｄ ○
            乙 Ｅ ○
            乙 Ｆ ○
            乙 Ｇ ○
            乙 Ｉ ○
            乙 Ｊ ○
            吳乙地○
            乙 Ｌ ○
            乙 Ｍ ○
            乙 Ｎ ○
            乙Ｏ○○
            乙 Ｐ ○
上列當事人間請求損害賠償事件，上訴人對於中華民國九十六年
四月十八日台灣高等法院台中分院第二審判決（九十三年度金上
字第四號），提起上訴，本院判決如下：
    主  文
原判決關於駁回上訴人之上訴及該訴訟費用部分廢棄，發回台灣
高等法院台中分院。
    理  由
本件被上訴人以連帶債務人之大中鋼鐵股份有限公司（下稱大中
公司）、甲○○、乙○○、丙○○、丁○○、戊○○、己○○、
庚○○、辛○○等九人（下稱大中公司等九人）為共同被告提起
給付之訴，上訴人大中公司以非基於其個人關係之抗辯提起上訴
而有理由，其訴訟標的對於共同訴訟之各人必須合一確定，依民
事訴訟法第五十六條第一款規定，大中公司上訴之效力及於未提
起上訴之同造上訴人甲○○、乙○○、丙○○、丁○○、戊○○
、己○○、庚○○、辛○○等八人（下稱甲○○等八人），爰併
列其為上訴人，合先說明。
次查被上訴人主張：上訴人甲○○係股票上市公司大中公司及訴
外人友力工業股份有限公司（下稱友力公司）暨子公司元大中實
業股份有限公司（下稱元大中公司）、榮周投資股份有限公司（
下稱榮周公司）之負責人，並為子公司即以大中公司轉投資成立
之華遠、華陽、華城公司，以友力公司轉投資成立之華嘉、華昇
、華昱、華達、超富公司之實際負責人；上訴人乙○○係榮周集
團總管理處財管組高級專員，負責集團總管理處有關費用支出之
登帳、統計及彙總；上訴人丙○○係大中公司財務部副理，負責
公司正常營運資金調度；上訴人丁○○係大中公司總管理處財務
管理組課長，負責輔導關係企業上櫃、上市，子公司帳目處理，
其他主管交辦事項；上訴人戊○○係大中公司財務部財務課副課
長；上訴人己○○係華陽公司負責人，並為榮周集團總管理處副
總經理，負責綜合管理審核財務部門，輔導關係企業上櫃、上市
；上訴人庚○○係華遠公司負責人，並為榮周集團總管理處總經
理室副理，負責大中公司制度之推行及規劃，另直接辦理大中公
司高階主管交辦事項；上訴人辛○○係華城公司負責人，並為大
中公司業務副總經理，負責工廠生產及業務銷售。甲○○為圖操
縱大中公司之股價，及維持其對公司之經營權，在自有資金不足
之情形下，自八十六年年底起，夥同乙○○、丙○○、丁○○、
戊○○、己○○、庚○○、辛○○及訴外人駱怡筠、周梨琴等人
，共同基於意圖為自己不法所有之犯意聯絡及行為分擔，由甲○
○委由知情之訴外人李滿堂，自八十七年一月間起負責操盤買賣
大中、友力等兩家公司股票。買進股票後，資金如有不足，即在
未經大中公司股東會或董事會之同意下，由甲○○直接指示，或
經由乙○○轉達丙○○、戊○○及丁○○等人，連續多次擅自以
書寫「連絡單」之方式，挪用上述大中等十二家公司之資金，將
錢匯入股票人頭帳戶內，以為交割所需；丙○○、戊○○、丁○
○、駱怡筠、周梨琴等人，則以『同業往來』、『股東往來』或
『預付款』等之會計科目名義，編製支出傳票及記入帳冊，再由
甲○○簽發其本人之同額本票交予丙○○等人收執，作為公司債
權憑證以取信於人，前後共計挪用大中等上述十二家公司資金新
台幣（下同）五十二億九千零七十三萬一千八百三十六元。甲○
○又擅以大中公司本票或個人所簽發之本票，由大中或友力公司
背書保證之方式，作為其個人向中國國際商業銀行等債權人借款
，計簽發票據及背書保證金額二十三億二千二百七十六萬一千五
百十九元，借得十九億零三百四十八萬五千四百二十元。甲○○
為掩飾大中公司財務困境，避免投資人信心喪失，而連續授意辦
理財務業務之丙○○、丁○○、戊○○、駱怡筠、周梨琴共同於
大中公司八十七年十月三十日公告之八十七年第三季財務報告，
及友力公司於八十七年十月二十九日公告之八十七年第三季財務
報告，故意未於「期後事項」（即資產負債表日九月三十日後，
至財務報告提出公告日間）揭露上開挪用公司資金之實情；另於
大中公司八十六年度第一季、半年度、第三季、全年度、八十七
年度第一季、半年度及第三季財務報告中，對上開陸續擅自簽發
公司票據，或以公司名義擔任背書保證而對外借貸之事實，虛偽
記載為：「應收關係企業款、應收關係人款項及暫付款其性質非
屬資金融通者，其金額達一億或實收資本額百分之二十以上者：
無。」。致使投資大眾無法從該財務報告之內容得悉公司之財務
狀況、經營結果暨現金流量，而影響判斷及決策。嗣因股價持續
下跌，甲○○終無力再籌措資金護盤而違約交割。伊均為大中公
司之股票投資人，因大中公司等九人之上開行為，而受有損害等
情，爰依證券交易法第二十條、第十四條第二項、民法第一百八
十四條、第一百八十八條、第一百八十五條、公司法第二十三條
、民法第二十八條等規定，求為命大中公司等九人連帶給付伊各
如第一審判決附表「被告應連帶給付金額」欄所示之金額，及加
計自八十九年二月二十九日起算法定遲延利息之判決。
上訴人大中公司則以：(一)甲○○掏空公司，造成大中公司重大損
失，大中公司原始股東更是受害人，被上訴人等新股東之損失不
得要求原始股東承擔。(二)被上訴人買受之大中公司股票股價下跌
，係因經濟因素所造成，與大中公司之財務並無相當因果關係。
(三)甲○○違反證券交易法第二十條第二項及第一百七十四條第一
項第五款之情事，屬其個人之犯罪行為而害及他人之權利，非因
執行職務之行為，大中公司即不具責任要件，無須負連帶賠償責
任。(四)甲○○之犯罪事實，財政部證券暨期貨管理委員會業於八
十八年一月二十一日知悉，故所有於八十八年一月二十一日後始
購入之大中公司股票，購買人早可預期該股票將大跌，猶仍購入
，之後該等股票因股價下跌之損失，應屬購買人早得預見，亦不
應列入損害賠償之範圍。(五)計算損害賠償金額時，應將市場因素
、類股及大盤之下跌之部分予以排除，始屬公平等語，資為抗辯
。
原審維持第一審所為被上訴人勝訴之判決，駁回上訴人之上訴，
無非以：被上訴人主張之事實，有原審法院依職權調閱之台灣台
中地方法院八十八年度重訴字第二四五一號、原審法院九十年度
上重訴字第二八號、最高法院九十二年度台上字第二三四六號、
原審法院九十二年度金上重更(一)字第一八號刑事卷宗及判決書在
卷可參，核屬實在，且有網路調得之最高法院九十三年度台上字
第五一五二號、原審法院九十三年度金上更(二)字第五六號刑事判
決書在卷可稽，被上訴人此部分之主張，堪信為真實。大中公司
之原負責人甲○○為掩飾大中公司財務困境，避免投資人信心喪
失，而連續授意丙○○、丁○○、戊○○及訴外人駱怡筠、周梨
琴共同於大中公司八十六年度第一季、半年度、第三季、全年度
、八十七年度第一季、半年度及第三季財務報告中，對上開陸續
擅自簽發公司票據，或以公司名義擔任背書保證而對外借貸之事
實，虛偽記載為：「應收關係企業款、應收關係人款項及暫付款
其性質非屬資金融通者，其金額達一億或實收資本額百分之二十
以上者：無。」。及於八十七年十月三十日公告之八十七年度第
三季財務報告中，故意未於「期後事項」（即資產負債表日九月
三十日後，至財務報告提出公告日間）揭露上開挪用公司資金之
實情；致使投資大眾無法從該財務報告之內容得悉公司之財務狀
況、經營結果暨現金流量，而影響判斷及決策，致善意取得之有
價證券因而受有實情暴露後之股價下跌之損害。大中公司就投資
之被上訴人所受損害，依證券交易法第二十條第三項規定，自應
負發行人之損害賠償責任。而甲○○、丙○○、丁○○、戊○○
四人為實際行為人，為共同侵權行為人，對被上訴人所受損害，
應與上訴人大中公司負連帶賠償責任。且甲○○為大中公司之負
責人，客觀上亦是執行大中公司職務之行為，依民法第二十八條
規定，就甲○○上開侵權行為，亦應負連帶賠償責任。乙○○、
己○○、庚○○、辛○○及甲○○等人，共同基於意圖為自己不
法所有之犯意聯絡及行為分擔，由甲○○委由知情之李滿堂，以
所挪用之上述十二家公司之資金，自八十七年一月間起在證券集
中交易市場上意圖抬高大中公司之股價而為價格之操縱行為，並
經歷審法院判決處罪刑，刑事上為刑事共犯，民事上依民法第一
百八十五條第一項前段規定，為共同侵權行為人，依證券交易法
第一百五十五條第三項規定，對被上訴人善意買入或賣出有價證
券之人所受損害，自應與甲○○等人共負連帶賠償責任。又證券
交易法第一百七十四條、第二十條第二項之規定，兼有保護投資
大眾免於受害之目的，自屬保護他人之法律，大中公司等九人違
反上開規定，致被上訴人善意買入股票，且信賴公司公告之報表
而繼續持有股票，以致於大中公司關係企業違約交割案爆發後，
因股價下跌而認賠賣出，受有損害，大中公司等九人依民法第一
百八十四條第二項前段、第一百八十五條第一項之規定，自應對
被上訴人連帶負損害賠償責任。被上訴人自八十七年十月三十日
大中公司公告其八十七年度第三季財務報告之日起善意買進大中
公司股票，直至八十八年二月三日媒體廣泛報導甲○○不法行為
之弊端後，方賣出持股或持有股票迄今，所受損害之計算方式為
購買之金額減去賣出之金額或持股之價值，依八十九年二月二十
九日之資料，其股票每股平均價為二點五六元，依被上訴人所提
出之求償表及所附之股票交易明細單，並參酌民事訴訟法第二百
二十二條第二項規定，及兩造所不爭執之「先進先出法」，計算
結果，被上訴人之損害分別為如第一審判決附表「被告應連帶給
付金額」欄所示之金額。被上訴人請求大中公司等九人連帶給付
如第一審判決附表「被告應連帶給付金額」欄所示金額，及加計
自八十九年二月二十九日起算法定遲延利息，於法有據，應予准
許等詞，為其判斷基礎。
按民事法院雖得依自由心證，以刑事判決認定之事實為民事判決
之基礎，然依民事訴訟法第二百二十二條第四項之規定，應就其
斟酌調查該刑事判決認定事實之結果所得心證之理由，記明於判
決，未記明於判決者，即屬判決不備理由。本件原審僅泛稱依調
閱之刑事判決書及刑事卷宗，可認定被上訴人所主張之事實為真
實，而全未就其斟酌調查該刑事判決認定事實及該刑事卷內資料
之結果所得心證之理由，記明於判決，遽為上訴人敗訴之判決，
自屬判決不備理由。次查，上訴人一再抗辯財政部證券暨期貨管
理委員會已於八十八年一月二十一日知悉甲○○之犯罪事實，故
所有於八十八年一月二十一日以後購入之大中公司股票，購買人
早可預期該股票將大跌，猶仍購入，該股票因股價下跌之損失，
不應列入損害賠償之範圍云云，乃屬重要之防禦方法，原審恝置
不論，遽為上訴人敗訴之判決，亦有未合。上訴論旨，指摘原判
決其敗訴部分為不當，求予廢棄，非無理由。
據上論結，本件上訴為有理由。依民事訴訟法第四百七十七條第
一項、第四百七十八條第二項，判決如主文。
中    華    民    國  九十七  年    九    月   十二   日
                      最高法院民事第二庭
                          審判長法官  吳  正  一
                                法官  劉  福  聲
                                法官  阮  富  枝
                                法官  顏  南  全
                                法官  吳  麗  女
      本件正本證明與原本無異
                                      書  記  官
中    華    民    國  九十七  年    九    月  二十九  日
                                                      Ｅ


司法院資訊處製作；財團法人民間司法改革基金會備份。
